臺灣高等法院臺南分院刑事判決
110年度上易字第336號
上  訴  人  
即  被  告  甲○○


上列上訴人因違反毒品危害防制條例案件，不服臺灣臺南地方法
院110年度易字第84號中華民國110年1月29日第一審判決（聲請
簡易判決處刑案號：臺灣臺南地方檢察署109年度毒偵字第1269
號），提起上訴，本院判決如下：
    主  文
上訴駁回。
    理  由
一、聲請簡易判決處刑意旨略以：被告甲○○基於施用第二級毒品
    甲基安非他命之犯意，於民國109年5月12日22時許，在其位
    於臺南市○○區○○路0段000巷00號住處內，以將甲基安非他命
    置入吸食器，再以火燒烤吸食煙霧之方式，施用甲基安非他
    命1次。嗣警於109年5月13日上午7時20分許，持原審法院法
    官核發之搜索票，前往上址執行搜索，當場扣得甲○○所有之
    甲基安非他命殘渣袋4包、吸食器1組，復採集其尿液送驗，結
    果呈安非他命、甲基安非他命陽性反應，始知上情。因認被
    告所為，係犯毒品危害防制條例第10條第2項之施用第二級
    毒品罪嫌。
二、按簡易判決處刑之聲請，與起訴有同一之效力，起訴之程式
    違背規定者，應諭知不受理之判決，對於原審諭知不受理之
    判決上訴時，第二審法院認其為無理由而駁回上訴，得不經
    言詞辯論為之，刑事訴訟法第451條第3項、第303條第1款、
    第372條分別定有明文。此所稱之起訴之程序違背規定，係
    指檢察官提起公訴之訴訟行為於程序上有違法律之規定而言
    。而提起公訴之訴訟行為是否於程序上有違法律規定，原則
    上，固是以起訴時所存在之事項及法律規定為判斷，惟檢察
    官起訴後始發生之情事變更事由，致法院不能為實體審理及
    判決亦屬「起訴之程序違背規定」（最高法院109年度台上
    字第3826號判決意旨參照）。
三、按毒品危害防制條例第20條第3項、第23條第2項於109年1月
    15日修正公布，且新增第35條之1 規定，並均於109 年7 月
    15日施行。修正後之毒品危害防制條例第20條第3項規定，
    犯第10條之罪於觀察、勒戒或強制戒治執行完畢釋放後，3
    年後再犯者，不論其行為係在新法施行生效前或施行生效後
    所為（同條例第35條之1第1、2款參照），均應適用同條第1
    、2項（即應先觀察、勒戒或強制戒治）之規定，其修法理
    由謂：施用毒品者具「病患性犯人」之特質，並參諸世界各
    國之醫療經驗及醫學界之共識，咸認施用毒品成癮者，其心
    癮甚難戒除，如觀察勒戒或強制戒治執行完畢釋放後，3年
    後始再有施用第一級、第二級毒品之行為者，足見其有戒除
    毒癮之可能，宜再採以觀察、勒戒方式戒除其身癮及以強制
    戒治方式戒除其心癮之措施，為能放寬觀察、勒戒或強制戒
    治制度之適用時機，以協助施用者戒除毒癮，爰修正第3項
    。同條例第23條第2項亦配合修正為「觀察、勒戒或強制戒
    治執行完畢釋放後，3年內再犯第10條之罪者，檢察官或少
    年法院（地方法院少年法庭）應依法追訴或裁定交付審理。
    」可知本次修法對於施用毒品者施以觀察勒戒、強制戒治，
    或依法追訴（或裁定交付審理）之適用範圍，係確立初犯為
    具「病患性犯人」之特質應先經一完整之醫療處置，3年內
    再犯者應依法追訴（或裁定交付審理），3年後再犯則裁定
    觀察勒戒，殆無疑義。但對於3犯以上距最近1次觀察勒戒或
    強制戒治執行完畢釋放後，逾3年者，究應適用同條例第20
    條第3項或第23條第2項處理，本次修法未明確規定，惟基於
    罪刑法定之明確性原則、法文之文義解釋，參諸觀察勒戒等
    治療處置，乃結合醫師、觀護人、社工心理諮商等不同領域
    之專業人員參與之保安處分措施，目的除在戒除施用毒品者
    身癮、心癮之措施外，並企圖重新塑造生活紀律，改變其病
    態行為，與刑罰之執行並不相同，無法以刑罰補充或替代上
    開醫療處置之特性。從而，3犯以上如距最近1次觀察、勒戒
    或強制戒治執行完畢釋放後，已逾3年者，其間縱經判刑、
    執行，究與觀察勒戒或強制戒治已經完整之治療療程不同，
    無法補充或替代上開之醫療處置，均應再予觀察勒戒之機會
    ，方為適法（最高法院109年度台上字第3098 號、第3240號
    、第4105號等判決意旨、最高法院109 年8 月11日刑事庭會
    議決議意旨參照）。再按基於憲法應保障人民之生存權，及
    根據每個國民生存照顧需要提供基本給付之理念，為協助施
    用毒品者戒除毒癮復歸社會，對於經監獄監禁處遇後仍再犯
    之施用毒品者，更應恢復以機構內、外之治療協助其戒除毒
    癮。此即本次修正毒品條例第20條第3項關於施用毒品者所
    謂「3年後再犯」係何所指之立法真諦。除檢察官優先適用
    第24條命附條件緩起訴處分處遇（不論幾犯，亦無年限）外
    ，對於施用毒品初犯者，即應適用第20條第1項、第2項為機
    構內之觀察、勒戒或強制戒治；若於上開機構內處遇執行完
    畢釋放後，於「3年內再犯」者，依第23條第2項規定，應依
    法追訴；倘於「3年後再犯」自應再回歸到傳統醫療體系機
    構內重為觀察、勒戒或強制戒治之治療。是對於戒除毒癮不
    易者，唯有以機構內、外處遇及刑事制裁等方式交替運用，
    以期能控制或改善其至完全戒除毒癮。對於毒品條例第20條
    第3項及第23條第2項所謂「3年後（內）再犯」，應跳脫以
    往窠臼，以「3年」為期，建立「定期治療」之模式。其規
    定中所謂「3年後再犯」，只要本次再犯（不論修正施行前
    、後）距最近1次觀察、勒戒或強制戒治執行完畢釋放，已
    逾3年者，即該當之，不因其間有無犯第10條之罪經起訴、
    判刑或執行而受影響（最高法院刑事大法庭109年11月18日
    宣示之109年度台上大字第3826號裁定意旨可資參照）。又
    按本於權力分立原則，法院對檢察官職權行使，應予以尊重
    ，雖非謂不得為適度之司法審查，惟對於施用毒品者本次所
    犯如距最近1次觀察、勒戒或強制戒治執行完畢釋放後，已
    逾3年者，檢察官既得本於立法者所賦與之職權裁量是否聲
    請法院裁定觀察、勒戒或為命附條件（現行法僅能附命完成
    戒癮治療）緩起訴處分之多元化處遇，即聲請法院裁定機構
    內之觀察、勒戒並非檢察官所得採取之唯一途徑，法院自不
    能僭越檢察官之職權，逕對施用毒品者裁定應予觀察、勒戒
    或強制戒治。雖修正後之毒品條例第35條之1第2款規定：「
    審判中之案件，由法院或少年法院（地方法院少年法庭）依
    修正後規定處理；依修正後規定應為不起訴處分或不付審理
    之裁定者，法院或少年法院（地方法院少年法庭）應為免刑
    之判決或不付審理之裁定。」另該條款之立法說明亦謂：「
    若該等案件於修正施行前已繫屬於法院或少年法院（地方法
    院少年法庭）者，『為求程序之經濟，法院或少年法院（地
    方法院少年法庭）應依修正施行後之規定處理，即應依職權
    為觀察、勒戒或強制戒治之裁定』」等語，似欲透過立法說
    明由法院依職權裁定觀察、勒戒或強制戒治，以替代第20條
    第1項、第2項所定應由檢察官提出觀察、勒戒或強制戒治之
    聲請，惟該立法理由說明，雖得為解釋上開法律條文之參考
    ，究非法律條文本文，法院於裁判時，首應依憑現行有效之
    法律，參酌法律規定之文義、目的、整體法律規範之體系為
    綜合判斷，尚非單憑立法理由說明為據，是若檢察官之「起
    訴之程序違背規定」，法院當不能「為求程序之經濟」便宜
    行事，而應嚴守程序上之正義，尊重檢察官之裁量權，並保
    障施用毒品者能獲得妥適並完善治療或其他有利戒毒途徑處
    遇之機會。
四、經查：
  ㈠被告前因施用毒品案件，經原審法院以89年度毒聲字第3448
    號裁定送觀察、勒戒後，認無繼續施用毒品之傾向，於90年
    2月21日執行完畢釋放出所，並經臺灣臺南地方檢察署檢察
    官以89年度毒偵字第2827號、90年度毒偵字第13號為不起訴
    處分確定，有臺灣高等法院被告前案紀錄表在卷可考。被告
    於本件聲請簡易判決處刑意旨所指之上開施用第二級毒品甲
    基安非他命之犯罪時間既為109年5月12日，業據其於偵查中
    供承在卷（偵卷第7頁），距前次觀察勒戒執行完畢已逾3年
    ，依照上開最高法院之見解，即應再適用觀察勒戒之處遇程
    序，而不得直接判處罪刑。故本件被告施用毒品的行為，自
    應依修正後毒品危害防制條例第20條第3項規定，再施以上
    開保安處分之處遇，不得為刑事追訴處罰。至被告在此期間
    雖曾犯施用毒品之罪經起訴、判刑或執行，然揆諸前開最高
    法院刑事庭會議、判決內容，並不因此而受影響，本院同原
    審所認，仍應依修正後之該條例第20條第3項、現行第24條
    等規定，由檢察官基於一次性之整體規劃而重啟處遇程序，
    視被告個案情形，是否適合「觀察、勒戒或強制戒治」或給
    予「附命完成戒癮治療緩起訴處分」之機會，使被告能再獲
    得治療之機會，俾落實此次寬厚刑事政策之變革。檢察官逕
    予提起公訴，法院無從替代檢察官為上開合義務性之裁量處
    遇。況且，檢察官就本件被告施用毒品案，依修正前毒品危
    害防制條例規定於109年6月24日聲請簡易判決處刑，於同年
    7月13日繫屬於原審法院，有聲請簡易判決處刑書及原審法
    院收狀戳章可按，起訴程序固未違背當時規定，然依新修正
    之毒品危害防制條例規定，已不得追訴，是檢察官之聲請簡
    易判決處刑（與起訴有同一之效力），已因法律修正之情事
    變更，致欠缺訴追條件，其起訴程序已違背規定，且無從補
    正。是原審認本件起訴程序違背規定，且無從補正，即應諭
    知不受理判決，由檢察官依職權裁量是否聲請觀察勒戒或為
    命附條件之緩起訴處分。業已詳述上開理由，不經言詞辯論
    所為公訴不受理之判決，核無不合。
　㈡被告上訴意旨略以：被告於109年4月因違反毒品危害防制條
    例案件（指原審法院109年度簡字第2003號判決，下稱前案
    ）被判處有期徒刑6月確定，現正執行中（被告業於110年3
    月7日執畢出監），而本件109年5月12日施用毒品案件，經
    檢察官聲請以簡易判決處刑，原審認不宜以簡易判決處刑，
    改依通常程序判決公訴不受理，被告難以明白，為何前後二
    案僅相差1個月，判決卻不一，一件判刑、一件認應由檢察
    官聲請觀察勒戒或為附命戒癮治療緩起訴，有違常理，令被
    告難以心服，為何二案不一併聲請觀察勒戒？爰請法院明察
    ，予被告明白解釋云云。
　㈢經查，本件於本次毒品條例修正施行後，應由檢察官重啟處
    遇程序，不得對被告追訴處罰，檢察官前所為聲請簡易判決
    處刑，因上開法律規定與實務見解改變之情事變更事由，其
    程序即屬違背規定，業見前述，況施用毒品之人，兼有病患
    屬性，是於刑事政策上對合於一定條件之施用者，期先為生
    理治療（治療其身癮發作時之戒斷症狀）及心理復健（戒除
    其對於毒品的心理依賴）之保安處遇，因而立法者乃於毒品
    危害防制條例第20條、第23條規定，如觀察、勒戒或強制戒
    治執行完畢釋放後，3年後再有施用第一級、第二級毒品之
    行為者，足見其有戒除毒癮之可能，宜再採以觀察、勒戒及
    強制戒治之方式，戒除其身、心癮，期以保安處分替代刑罰
    ，協助施用者戒除毒癮。此乃係針對受處分人將來之危險所
    為預防、矯治措施之保安處分，以達教化與治療之目的，可
    謂刑罰之補充制度，可見毒品危害防制條例本身所規定之觀
    察、勒戒及強制戒治等保安處分，雖兼具自由刑之性質，卻
    有刑罰不可替代之教化治療作用，二者之目的及功能，並不
    相同之法理，此乃本次修法放寬觀察、勒戒或強制戒治之適
    用時機，以協助施用者戒除毒癮之主旨，業經本院敘明如前
    。從而，原審對檢察官之聲請簡易判決處刑改依通常程序諭
    知不受理判決，於法自無不合。至被告上訴所指本次毒品條
    例修正施行前後之判決結果有所不同一節，查其所指於上述
    毒品危害防制條例第20條修法施行前所犯之前案，有其臺灣
    高等法院被告前案紀錄表在卷可參，法院本應依當時有效之
    法律對被告論罪科刑。再者，前開案件亦經判決確定及執行
    在案，依法律不溯及既往原則，及參照修正後毒品危害防制
    條例第35條之1第3款：「三、判決確定尚未執行或執行中之
    案件，適用修正前之規定。」規定，自無再適用修正後之規
    定對已確定之案件一併聲請觀察、勒戒。而修法後對尚未判
    決確定之案件，法院自應依前述修正後毒品危害防制條例第
    20條第3項規定、最高法院刑事大法庭宣示裁定及決議意旨
    判決，從而前後判決結果有異，亦屬當然，尚無所謂判決不
    一之問題；是被告此節所指，容係對法律見解之改變有所誤
    解。
　㈣準此，被告徒執前詞提起上訴，並非可採，其上訴為無理由
    ，爰不經言詞辯論，駁回其上訴。
據上論斷，應依刑事訴訟法第368條、第372條，判決如主文。
本案經檢察官林朝文聲請簡易判決處刑。
中　　華　　民　　國　　110 　年　　6 　　月　　1 　　日
                  刑事第二庭    審判長法　官  陳顯榮
　　　　　　　　　　　　　　　　　　　法　官  陳弘能
　　　　　　　　　　　　　　　　　　　法　官  黃裕堯
以上正本證明與原本無異。
不得上訴。
　　　　　　　　　　　　　　　　　　　書記官  蔡孟芬
中　　華　　民　　國　　110 　年　　6 　　月　　1 　　日